【裁判字號】    88,家訴,169
【裁判日期】    890406
【裁判案由】    協同辦理繼承登記
【裁判全文】
臺灣臺中地方法院民事判決  八十八年度家訴字第一六九號
    原        告  庚○○○
    訴訟代理人    張績寶律師
                  張繼準律師
    被        告  乙○○      .
                  丙○○      .
                  戊○○      .
    兼右二人共同  己○○      .
    訴訟代理人
    被        告  丁○○      .
    訴訟代理人    甲○○      .
右當事人間請求協同辦理繼承登記事件，本院判決如左：
    主    文
被告應協同原告辦理被繼承人張鎮南所有三信商業銀行股份有限公司股份壹拾陸萬股
之繼承登記予原告。
訴訟費用由被告負擔。
    事    實
甲、原告方面：
一、聲明：如主文第一項所示。
二、陳述：
  (一)查兩造之被繼承人張鎮南於民國（下同）八十五年四月二十五日死亡，張鎮南之
    繼承人除有配偶即原告及子女即被告五人外，尚有長子張孟熙，因張孟熙拋棄繼
    承，故張鎮南所遺留之遺產由兩造繼承，合先敘明。
  (二)次查，張鎮南生前對於其財產原有意要以如后之方式分配於兩造，並要其女張孟
    津委由莊淑美代書辦理，惟因贈與稅過鉅，才未辦理，此可傳訊莊淑美代書及張
    孟津，即可明瞭，故張鎮南死亡後，兩造即依據張鎮南生前之旨意，協議分割遺
    產如下：
  (1)台中市○區○○段六五－一六、同段六五－一二六地號土地暨地上建物分割由被
    告五名子女共同繼承。
  (2)台中縣豐原市○○段六六三地號土地應有部分九十六分之十二由被告丁○○、戊○○共同繼承。
  (3)台中市○區○○段四○－五六、四○－六九地號土地暨地上建物；台中市○○街
    三一巷二六號分歸由原告繼承。
  (4)被繼承人張鎮南所有之存款及所持有之台中市第五信用合作社、台中市第三信用
    合作社（現為三信商業銀行股份有限公司）、蓋穩車料股份有限公司、大成長城
    企業股份有限公司之股份等動產，全部分歸由原告繼承，此有遺產分割契約書可
    証。
  (三)因繼承人對張鎮南在三信之股權多寡並不明瞭，國稅局就張鎮南在三信之財產歸
    戶資料亦僅記載八千股，計八十萬元，兩造亦以為僅有八千股，故遺產分割時，
    兩造協議，被繼承人之所有銀行存款及所持有之各公司之股份，全部由母即原告
    繼承，以致遺產分割協議書上始記載﹁台中市第三信用合作社股票八千股新台幣
    八十萬元﹂由原告繼承，對其餘八千股則漏未記載，然而，全體繼承人於協議分
    割遺產時，即已達成，張鎮南所有之存款及股份全數由原告繼承。
  (四)嗣因台中市第三信用合作社改制為三信商業銀行，股東之股權數，均有變更，故
    三信銀行通知領取新股票時，原告始知被繼承人於台中市第三信用合作社之股權
    數原有一萬六千股，改制三信銀行可換發之新股權數則為一十六萬股，原告欲與
    被告等人向三信銀行辦理股票繼承手續，孰料，被告丁○○有異議，並執意不肯
    辦理，爰依遺產分割契約請求被告協同辦理上開股份之繼承登記予原告。因本件
    為固有必要共同訴訟，爰故原告對其餘繼承人提起本件訴訟。
三、證據：提出張孟熙拋棄繼承准予備查通知函影本一份、土地及建築改良物買賣所
    有權移轉契約書影本三份、遺產分割契約書影本一份、繼承系統表影本一份、戶
    籍謄本影本七份、張鎮南歸戶財產查詢清單影本一份及遺產稅核定通知書影本一
    份為證，並聲請向三信商業銀行股份有限公司查詢張鎮南持股變動情形、向財政
    部台灣省中區國稅局大屯稽徵所函查張鎮南死亡時之財產歸戶資料及訊問證人莊
    淑美。
乙、被告乙○○、丙○○、戊○○方面：
一、聲明：認諾原告之請求。
丙、被告己○○方面：
一、聲明：認諾原告之請求。
二、陳述：
  (一)當初我父親（按指被繼承人張鎮南）生前有告訴我遺產如何分割，因為他住院，
    由我將我父親意思告訴代書莊淑美，她與父親認識四、五十年，再由代書將不動
    產分割方式作成書面，也就是證一至證四移轉書面，因為要繳贈與稅而沒有辦理
    ，我父親過世後，當時遺產分割是遵照我父親意思將動產全部由母親繼承，不動
    產由全部的人分別繼承，當時股票部分我們是在五月二十三日查歸戶資料，所以
    三信部分是記載八十萬元也就是八仟股，後來三信才通知我們換發股票，總共才
    有十六萬股，而不是八仟股。
  (二)被告丁○○所稱原告繼承之不動產係在繼承開始前就是原告名義，當時我父親過
    世，為了節稅，本來以買賣方式過戶給我姐夫施景福，後來計算結果無法節稅，
    所以沒有辦理移轉登記，房地還是在原告名義，但是繼承前就登記原告所有，本
    來就是原告所有，不是遺產。
丁、被告丁○○方面：
一、聲明：原告之訴駁回。
二、陳述：當初遺產分割時，僅將如契約書所載之三信股票八千股分由原告繼承，但
    不包含此外之股票，就此部分被告丁○○仍有繼承權。遺產分割當時如有其他股
    票，為何不列入遺產分割。八十五年六月間我們繼承人有協議分割遺產，後來大
    家不同意才沒有簽字，其中就有載明三信股票為一百六十萬元，故原告說不知道
    是有問題。向來我父親動產是己○○處理，她不可能不清楚還有股票。我當時並
    沒有同意動產由母親繼承。
三、證據：提出協議書影本一份為證。
    理    由
壹、程序方面：
一、按繼承人得隨時請求分割遺產，民法第一千一百六十四條定有明文；而遺產分割
    之方法得以遺囑分割、協議分割或裁判分割為之。按遺產分割之協議係繼承人間
    就遺產整體為分割之契約，其性質為繼承人就因繼承而取得之公同共有遺產互為
    處分，故本件原告依遺產分割契約請求被告協同辦理上開股份之繼承登記予原告
    ，應屬固有必要共同訴訟。
二、次按訴訟標的，對於共同訴訟人之各人，必須合一確定者，共同訴訟人中一人之
    行為，有利益於共同訴訟人者，其效力及於全體；不利益者，對於全體不生效力
    ，民事訴訟法第五十六條第一項第一款定有明文。本件被告丙○○、戊○○、乙○○、己○○雖均認諾原告之請求，然依上開規定，對於被告全體並不生認諾之
    效力，故本院仍應依法審理，先此敘明。
貳、得心證之理由：
一、本件原告起訴主張：被繼承人張鎮南於八十五年四月二十五日死亡，兩造為被繼
    承人張鎮南之繼承人，兩造間曾訂定遺產分割契約書等事實，業有原告提出之戶
    籍謄本影本七份、遺產分割契約書影本一份、繼承系統表及張孟熙拋棄繼承之准
    予備查通知函影本一份為證，且為被告所不爭，故應堪採信。又原告主張兩造遺
    產分割協議約定遺產中之動產均分歸原告所有，而遺產分割當時因被繼承人張鎮
    南財產歸戶資料記載台中市第三信用合作社股票為八仟股，故遺產分割契約書中
    僅載明台中市第三信用合作社股票八仟股，嗣後台中市第三信用合作社改制為三
    信商業銀行股份有限公司（下簡稱三信銀行）通知辦理股份之繼承登記，原告才
    知遺產中台中市第三信用合作社之股票有一萬六千股等事實，雖為被告丙○○、
    戊○○、乙○○、己○○所不爭，然為被告丁○○所否認，被告丁○○並以：遺
    產分割當時僅記載台中市第三信用合作社股票八千股分歸原告所有，並未記載其
    他股票亦分歸原告所有，故被告丁○○自仍有繼承權，而原告及被告己○○於遺
    產分割當時已明知台中市第三信用合作社之股票有一萬六千股等語資為抗辯。
二、經查：(一)證人即辦理遺產分割手續之代書莊淑美到庭證稱：「張鎮南是我們事務
    所老客戶，向來不動產登記都是我們辦理，他當時生病嚴重時，希望先將不動產
    給子女，最初是由張鎮南子女來轉告我說張鎮南想要將不動產做如何分配，要我
    辦理移轉登記，過一陣子，張鎮南叫己○○催我說為什麼還未拿來用印，我就把
    申請書拿去醫院，給張鎮南本人詳閱用印，當時我有問他動產如何分配，他說不
    關我的事，他已經交代己○○處理，我說她可靠嗎？他說絕對可靠，當時他沒有
    說動產分配給誰－－－後來還未辦理完張鎮南就過世，所以就辦理分割繼承，當
    時為了辦理遺產稅事宜，就向國稅局聲請遺產歸戶資料，繼承人分割遺產就委託
    我製作遺產繼承分割書，不動產就按照張鎮南意思作分配，因為被告母親也就是
    原告並沒有繼承不動產，所以當時遺產分割時就將動產包括現金股票給原告繼承
    ，當時大家沒有意見，當時案件由我事務員去書寫，動產分配是由己○○告訴事
    務員如何書寫－－－當時張鎮南意思是丁○○較辛苦分最多，戊○○、其餘女生
    分得比較少，當時是將動產全部給原告，不是只有所列動產分配給原告」等語；
    而被告己○○到庭陳稱：「當初我父親（按指被繼承人張鎮南）生前有告訴我遺
    產如何分割，因為他住院，由我將我父親意思告訴代書莊淑美，她與父親認識四
    、五十年，再由代書將不動產分割方式作成書面，也就是證一至證四移轉書面，
    因為要繳贈與稅而沒有辦理，我父親過世後，當時遺產分割是遵照我父親意思將
    動產全部由母親繼承，不動產由全部的人分別繼承，當時股票部分我們是在五月
    二十三日查歸戶資料，所以三信部分是記載八十萬元也就是八仟股，後來三信才
    通知我們換發股票，總共才有一萬六千股，而不是八仟股」等語，揆之證人莊淑
    美證述兩造遺產分割契約訂定之情形，與被告己○○所陳述之情節相符，且本院
    依聲請向財政部台灣省中區國稅局大屯稽徵所函查被繼承人死亡時之遺產稅課稅
    清單中確實載明被繼承人投資項目「台中市第三信用合作社股票八千股，價額八
    十萬元」，並有原告提出之遺產稅核定通知書影本一份在卷足憑，足認證人莊淑
    美上開證詞應非子虛。(二)按民法第一千一百六十四條之遺產分割，係就被繼承人
    之遺產全體為分割，並不得就個別遺產為分割。本件兩造間遺產分割契約約定將
    遺產中之存款及台中市第五信用合作社、台中市第三信用合作社、蓋穩車料股份
    有限公司、大成長城企業股份有限公司之股份等動產，全部分歸由原告繼承，有
    原告提出且為被告所不爭之遺產分割契約書影本一份在卷可稽，復參諸證人莊淑
    美證詞及被告己○○之陳述，兩造遺產分割之真意確實係將遺產中之動產全部分
    歸原告繼承，故原告主張兩造遺產分割協議約定將遺產中全部動產均分歸原告繼
    承之事實應堪採信。
三、被告丁○○雖抗辯遺產分割時原告及被告己○○均明知台中市第三信用合作社股
    票有一萬六千股，其中八千股既未載明於契約書中，被告丁○○即仍有繼承權等
    語，並提出兩造遺產分割過程擬具之協議書影本一份為證。經查：(一)被告丁○○
    抗辯兩造於遺產分割協議過程中，被告己○○曾於八十五年六月間交付被告丁○○協議書草稿一份，上開協議書中載明：「台中市第三信用合作社面額一百六十
    萬元股票」文字等情，有被告提出之上開協議書草稿影本一份在卷可稽，足見兩
    造於遺產分割時確實明知台中市第三信用合作社股票有一萬六千股（即面額一百
    六十萬元）而非八千股。惟查兩造間曾訂定遺產分割協議，被告等人包括被告丁○○均已依上開協議分別繼承取得不動產等事實，均為兩造所不爭。而遺產中之
    動產兩造確實約定均非分歸由原告繼承已如前述，故縱兩造於遺產分割當時已明
    知遺產中台中市第三信用合作社股票有一萬六千股，亦僅涉及遺產稅申報之問題
    ，並無礙於兩造上開分割遺產契約內容之真意。(二)又按遺產分割必須針對遺產全
    體為分割，不得僅就部分遺產為分割。本件被告丁○○於遺產分割時既已明知上
    開三信股票係一萬六千股，而非僅有八千股，若果如被告丁○○所抗辯尚有八千
    股股份未列入分割，被告丁○○於分割當時何以未要求將其餘八千股三信股票一
    併列入為分割？顯見遺產分割時動產確係全部分歸原告，被告丁○○既未分得動
    產，故未要求正確記載股票數目，從而被告丁○○上開抗辯尚不足採信。
四、末查，原告主張本件兩造之被繼承人張鎮南持有之台中市第三信用合作社股票應
    有一萬六千股，股款一百六十萬元，八十八年一月一日台中市第三信用合作社變
    更組織改制為三信銀行後，上開股票轉換為十六萬股，股款仍為一百六十萬元之
    事實，業有三信銀行函附之張鎮南持股異動情形表一份在卷足稽，故亦堪採信。
    綜上所述，本件兩造間既有遺產分割協議，且兩造遺產分割契約之真意係將被繼
    承人張鎮南遺產中之全部動產分歸原告所有已如前述，故本件被繼承人張鎮南名
    義之台中市第三信用合作社改制三信銀行後所轉換之股份亦應為原告所繼承，被
    告拒絕協同辦理上開股份名義之繼承登記，從而原告依上開遺產分割契約請求被
    告協同辦理上開股份之繼承登記，於法有據，應予准許。
五、據上論結，本件原告之訴為有理由，依民事訴訟法第八十五條第一項、第七十八
    條，判決如主文。
中      華      民      國    八十九    年      四      月      六      日
                              臺灣臺中地方法院家事法庭
~B法  官  陳毓秀
右為正本係照原本作成
如不服本判決，應於判決送達後二十日內，向本院提出上訴狀。
中      華      民      國    八十九    年      四      月      六      日
~B書記官  李憲平


司法院資訊處製作；財團法人民間司法改革基金會備份。
